【裁判字號】    89,判,1345
【裁判日期】    890504
【裁判案由】    水污染防治法
【裁判全文】
行  政  法  院  判  決                          八十九年度判字第一三四五號
    原      告  竹仔港實業股份有限公司
    代  表  人  甲○○
    被      告  高雄縣政府
右當事人間因水污染防治法事件，原告不服行政院環境保護署中華民國八十八年四月
三十日八八環署訴字第二四六八九號再訴願決定，提起行政訴訟。本院判決如左︰
    主  文
原告之訴駁回。
    事  實
緣原告在高雄縣永安工業區設廠從事葵花油生產作業，屬食品業，其工廠貯油桶清洗
廢水未納入污水處理設施，逕自排放於地面水體，經行政院環境保護署督察大隊南區
隊於民國八十七年五月二十八日十四時二十二分派員前往稽查採樣，送檢結果：化學
需氧量三五三○○毫克＼公升、懸浮固體一四五○○○毫克＼公升，未符合「放流水
標準」所定限值（食品業：化學需氧量一○○毫克＼公升、懸浮固體三○毫克＼公升
），乃移由被告據以裁處新台幣（下同）六萬元罰鍰，原告不服，提起一再訴願，遞
遭決定駁回，遂提起行政訴訟，茲摘兩造訴辯意旨於次：
原告起訴意旨略謂︰一、本件檢測報告、處分書未載發文文號日期及行政機關關防，
其未具法定程式，甚為明顯，故不得謂為合法通知，且再訴願決定書理由（三）亦承
認「處分書本身未載發文日期文號乙節」，顯然具有形式瑕疵，均有違公文程式條例
第一、三、六條，並有違司法院釋字第九十七號解釋。二、本件事先未予相對人通知
，亦未予以當事人陳述意見，行政行為裁罰前，行政機關應先行事先告知之義務，驟
然予以裁罰，於行政程序法則上容有瑕疵。三、況行政機關於本件樣品取樣，未令簽
封加認，行政行為之內容，未符具體明確原則，亦具有瑕疵之撤銷事由。四、原處分
書及原再訴願決定書均未列載放流水標準法規命令，不僅裁罰出處根據有瑕疵外，並
有應適用而不適用法規之違法。又再訴願決定書理由（二）亦自認「未將上述法規條
文詳列援用」，亦屬行政程序之瑕疵事由，且再訴願決定書本應將得心證之理由記明
於決定書，並論及該陳述如何與應證事實之關聯，行政處分書本身如何不須列載放流
水標準法令，如何不違「不備理由」違法。五、本件○○三○七四號處分書適用條文
，未具水污染防治「法」之法律依據，其瑕疵一般人足可為公然認斷，從而可知，本
件處分具瑕疵違法，顯然灼見，請判決撤銷一再訴願決定及原處分等語。
被告答辯意旨略謂︰一、查本案之水質檢測報告書、及處分書（編號３０７４）均以
附件方式隨被告八七府環三字第一二五五六八號函送達原告，該函之說明二中亦已詳
述原告係「違反水污染防治法第七條第一項並依同法第三十八條規定」；另處分書之
抬頭欄亦載明「高雄縣政府違反水污染防治法案件處分書」均已明確陳述違反事實及
法條依據。二、次查行政院環境保護署稽查督查大隊南區隊於八十七年五月二十八日
派員稽查採樣時，於稽查記錄單上均以詳細載明採水地點、時間、水樣保存方式及現
場檢驗情形，並經該廠事業代表及稽查員簽名確認，且有行政院環境保護署委託環境
檢測機構水質樣品檢測報告及照片為證，如此確鑿，違規屬實，被告依水污染防治法
第七條第一項及同法第三十八條處罰陸萬元整並無不當，請判決駁回原告之訴等語。
    理  由
一、按「事業．．．排放廢（污）水於地面水體者，應符合放流水標準。」「事業．
．．排放廢（污）水，違反第七條第一項規定者，處新台幣六萬元以上六十萬元以下
罰鍰，．．．。」水污染防治法第七條第一項及第三十八條定有明文。本件原告在高
雄縣永安工業區設廠從事葵花油生產作業，屬食品業，其工廠貯油桶清洗廢水未納入
污水處理設施，逕自排放於地面水體，經行政院環境保護署督察大隊南區隊於八十七
年五月二十八日十四時二十二分派員前往稽查採樣，送檢結果：化學需氧量三五三○
○毫克＼公升、懸浮固體一四五○○○毫克＼公升，未符合「放流水標準」所定限值
（食品業：化學需氧量一○○毫克＼公升、懸浮固體三○毫克＼公升），乃移由被告
據以裁處六萬元罰鍰，於法並無不合。
二、原告雖主張：（一）原處分未記載發文字號、放流水標準法規命令及水污染防治
法之法律依據，其程式及法律依據均有欠缺。（二）未事先通知原告給予陳述意見之
機會，行政程序有瑕疵。（三）所採取之水樣未經原告簽封，行政行為不符具體明確
原則。
三、惟查，本件被告係以八十七年七月一日八七府環三字第一二五五六八號函，檢送
編號第三○七四號處分書予原告，該函係高雄縣首長即縣長授權環境保護局局長署名
，函文中業已載明，「貴公司於八七、五、二八排放廢（污）水，經行政院環境保護
署南區督察大隊取樣化驗結果，未符放流水標準，違反水污染防治法第七條第一項並
依同法第三十八條規定，處罰新台幣陸萬元整，並限期於八七、九、一五以前改善完
妥，．．．向本府報請查驗，否則視為未完成改善，依法按日連續處罰」等語，並以
稽查記錄及處分書作為其附件，處分書上除有高雄縣政府印信外並載有原告於八十七
年五月二十八日當天被稽查時廢水排放情形，其違章事實為排放廢水超過所定標準。
故綜觀被告前述處分之整體，已有字號、原告所違反之法律及處罰依據之記載，原告
主張其程式違背公文程式條例第一、三、六條規定及司法院釋字第九十七號解釋，並
有法律依據欠缺之形式上瑕疵，實無可採。
四、按放流水標準早於七十六年四月十一日經行政院依（修正前）水污染防治法第九
條第二項規定以台七十六衛字第六七三○號函核定公布，水污染防治法於八十年五月
六日以華總（一）義字第二二三八號令公布修正後，行政院環境保護署即於八十年十
一月二十九日（八十）環署法字第四六八七三號令修正．．．復於八十六年十二月二
十四日環署水字第七八八○四號令修正新「放流水標準」第三條明定「自民國八十七
年一月一日起施行之放流水標準，其水質項目及限值如下表．．．食品製造業：化學
需氧量最大限值一○○毫克＼公升，懸浮固體最大限值三十毫克＼公升．．．。」該
放流水標準，自有法律上之根據，可作為水污染認定行為之標準。原處分書雖未將放
流水標準法規及條文細目詳列援用，然查原處分書「違反事實」欄已明「排放廢水
超過（放流水）所定標準．．．」、「處分理由及適用條文」欄明「違反水污染防
治法第七條第一項規定，並依同法第三十八條之規定處分」，適用條文，並無積極適
用錯誤之違法可言。原告訴稱適用法令有所未備，亦非可取。
五、至於行政院環境保護署稽查人員前往稽查時，原告公司代表黃源忠在場陪同採樣
，有稽查記錄之簽名足按，依該記錄，所採得之水樣係以攝氏四度保存送驗，採樣及
送驗均未違背正當程序，原告主張未經其簽封，不符合具體明確原則云云，亦無可採
。又水污染防治法第七條第一項規定「事業．．．排放廢（污）水於地面水體者，應
符合放流水標準」同法第三十八條「事業．．．排放廢（污）水，違反第七條第一項
規定者，處新台幣六萬元以上六十萬元以下罰鍰．．．」，故事業如有上述違章行為
即應處罰，法律並未規定處罰應使違章之行為人有陳述意見之機會，原告主張處罰之
行政程序有瑕疵，亦非可採。
六、綜上所述，被告依前述法律規定處原告罰鍰六萬元，於法並無不合，訴願及再訴
願決定遞予維持，亦無違誤，原告起訴論旨核無理由，應予駁回。
據上論結，本件原告之訴為無理由，爰依行政訴訟法第二十六條後段，判決如主文。
中    華    民    國     八十九      年      五      月       四        日
                    行 政 法 院 第 三 庭
                                審 判 長 評  事      曾  隆  興
                                         評  事      鄭  淑  貞
                                         評  事      林  家  惠
                                         評  事      徐  瑞  晃
                                         評  事      張  瓊  文
右  正  本  證  明  與  原  本  無  異
                                         法院書記官  賀  瑞  鸞
中    華    民    國     八十九      年      五      月       六        日


司法院資訊處製作；財團法人民間司法改革基金會備份。
